臺灣高等法院臺中分院刑事判決　　　　　　　九十二年度重上更(一)字第一二八號
　　上　訴　人　臺灣彰化地方法院檢察署檢察官
　　上　訴　人
　　即　被　告　丙○○
　　上　訴　人
　　即　被　告　乙○○
　　共　　　同
　　選任辯護人　甲○○
右上訴人因被告偽證案件，不服台灣彰化地方法院八十八年度訴字第三二六號，中華
民國八十八年九月十四日第一審判決（起訴案號：台灣彰化地方法院檢察署八十七度
偵字第一０七六五號），提起上訴，經判決後，由最高法院發回更審，本院判決如左
：
    主  文
上訴駁回。
    事  實
一、緣黃朝立於民國八十五年六月廿七日下午九時五十分許，無照駕駛重型機車，在
    彰化縣花壇鄉○○村○○路三八二號前，因過失撞及劉溪明，致劉溪明死亡，經
    檢察官自動檢舉偵查終結，以黃朝立涉犯刑法第二百七十六條第一項之過失致人
    於死罪嫌，向台灣彰化地方法院提起公訴，由該院以八十五年度交訴字第二一八
    號受理在案，經判決無罪，檢察官不服提起上訴，由本院以八十七年度交上易字
    第一六七三號過失致死案件受理在案，嗣經判處黃朝立有期徒刑一年二月確定。
    上開案件審理進行中，黃朝立之父丙○○明知黃朝立機車並無遭白色轎車先行撞
    擊之情事，為脫免黃朝立過失致死刑責，竟於八十六年六月下旬間，在彰化縣秀
    水鄉○○村○○街二０五號乙○○住處，教唆亦明知上情之乙○○，於該過失致
    死案件中為證人，就前揭於案情有重要關係之事項，先後於八十六年九月一日在
    台灣彰化地方法院八十五年度交訴字第二一八號刑事案件審理時，供前具結而虛
    偽陳述略稱：「當日伊駕騎機車與黃朝立同方向行駛，其時一部白色轎車自伊旁
    邊過後，即撞上黃朝立機車，機車撞上後即滑往水溝，伊見此認不需要看，故未
    停下來看」云云。又於八十七年七月十日及八月廿八日，在台灣高等法院台中分
    院八十七年度交上易字第一六七三號刑事案件審理時，亦供前具結虛偽陳證略以
    ：「伊於八十六年四月間去案發地點附近之汽車商行看中古車，車行老闆談及八
    十五年車禍之事，伊提及有看到並留有名片，經老闆告知丙○○，丙○○才找伊
    作證；車禍當日地是乾的，黃朝立之機車係遭白色轎車撞到後滑落水溝，白色轎
    車並未停下而加速逃逸，伊未看到黃朝立掉落何處，亦未看到有行人被撞到」云
    云；企圖誤導該刑事案件審判之正確結果，嗣經台灣高等法院台中分院審理查明
    。
二、案經劉溪明之家屬己○○○、劉雲芳、戊○○、丁○○、劉葉張好向台灣台中地
    方法院檢察署檢察官告發，呈由台彎高等法院台中分院檢察署移轉台灣彰化地方
    法院檢察署檢察官偵查起訴。
    理  由
一、訊據上訴人即被告丙○○、乙○○，均矢口否認有右揭教唆偽證及偽證之犯行，
    丙○○辯稱：伊沒有教唆乙○○偽證；乙○○辯稱：伊係依所看到之情形陳述。
    原先丙○○打電話叫伊作證，後又透過朋友去伊家找伊，他們是透過車行老闆唐
    振興找到伊電話云云。辯護人為被告丙○○、乙○○辯護稱：丙○○為黃朝立之
    父，黃朝立車禍受傷，並被警方懷疑涉有過失致死罪嫌，自極為關心，無庸受黃
    朝立請託，即積極主動為黃朝立尋找有利之證據，乃人之常情。依警員翟忠山於
    八十五年六月二十七日在現場拍攝照片顯示，現場血跡並無擴散現象，是乙○○
    在過失致死案所證「當日地是乾的，沒有積水」，係屬實在。唐振興與劉溪明係
    鄰居關係，唐振興受劉溪明請託而作不實之陳述，在所難免。唐振興於八十七年
    九月十四日已無法簽名，足證已病情嚴重，竟又能書立證明書，當場提交受命法
    官，足證與常情有違，其證詞與證明書之真實性，殊值懷疑。又乙○○與丙○○
    本不相識，若非唐振興提供資料，丙○○無法找到乙○○作證。故唐振興於八十
    七年九月十四日之證詞不實在。乙○○於車禍當天先至其侄林火燈新居參加新居
    落成宴客，再至花壇買工具而目睹黃朝立車禍情形，故八十五年六月二十七日與
    乙○○有特殊意義，於一年後仍記得係八十五年六月二十七日目賭車禍之發生，
    並無違常情。黃朝立機車碎片與劉溪明血跡相詎逾十公尺，經證人翟忠山於八十
    五年十二月九日、八十六年八月十九日證述在卷；八十七年九月十四日在花壇分
    駐所則證稱為四、五公尺。若劉溪明步行穿越道路，被黃朝立以機車撞及，不會
    飛到四、五公尺，甚至逾十公尺遠之地方始倒地，足證乙○○在過失致死案所為
    未看到有行人被撞到之證詞為實在。又機車進行中，若遭來自後方之汽車擦撞，
    機車不一定會有撞繫痕跡，惟會因之向右前方滑行，此與物理慣性原理相符，更
    與現場吻合，不得僅憑黃朝立機車左側未有撞痕，即反推黃朝立未受來自左後方
    車輛之擦碰，更據以推斷乙○○之證言不實云云。
二、經查：
（一）黃朝立於八十五年六月廿七日二十一時五十分許，無照駕駛ＫＶＮ－五七七號
      重型機車，在彰化縣花壇鄉○○村○○路二段三八二號前，未減速慢行及未注
      意車前狀況，致撞及行人劉溪明死亡，當時並無其他白色轎車先撞及黃朝立所
      騎機車乙節，有道路交通事故調查報告表、現場照片、台灣彰化地方法院檢察
      署檢察官勘驗筆錄、驗斷書等件附卷可憑；又上揭過失致死案件中之被害人劉
      溪明所受傷勢，其中右小腿後部呈六×六公分傷合併脛骨、腓骨閉鎖性骨折，
      為全身被撞力道最大處，而黃朝立是日所騎機車，最凸出部份高度為二十公分
      ，前檔板最凸出部份為四十三公分，一般小客車之最凸出部份為保險桿面，為
      三十八公分至五十三公分，以一百六十幾公分之人站立比對，以機車凸出部分
      與小腿脛骨、腓骨部分相當，與汽車之保險桿凸出部分不相當，業據本院刑事
      庭審理八十七年度交上易字第一六七三號過失致死案件時勘驗無訛（見上開卷
      宗第九十七頁），且證人即相驗之檢驗員賴敏陞，於該案中亦供證：被害人應
      係被機車所撞，因被害人右小腿骨折、高度近於機車凸出之高度，且其受傷部
      份僅六×六公分，依其面積，亦應為機車所撞，如係汽車所撞，受傷範圍應會
      大一些，高一些等語（見上開卷宗第九八頁）；又本件機車刮地痕起點始於右
      側車道距邊線約二公尺，碎片亦分佈右側車道上，刮地痕長四十四公尺，復有
      警繪現場圖足參，倘黃朝立機車若確係被不明白色轎車所碰撞，則衡情應會倒
      在現場，不可能有如此長之刮地痕，又據承辦本件車禍之警員翟忠山於檢察官
      偵訊時證述在卷（彰化地檢署八十五年相字第五三四號卷第三十五頁）；其於
      黃朝立被訴過失致死一案並證稱：機車前面損壞，機車撞到橋墩才掉到水溝等
      語（見彰化地院八十五年交訴字第二一八號卷宗第二十頁）；證人楊子文於該
      案原審審理時亦證稱：伊當天有聽到很大聲音，折回看，黃朝立滿臉是血，路
      中間並有一個較嚴重在那裏，當天沒有其他車輛經過等語（見上開彰化地院卷
      宗第八七頁）；就法官問當時有無看見一部白色轎車，亦明確答稱：「沒有」
      ，附近的店內的人也沒聽到車子來，當時對向車道確定沒有其他車輛經過（同
      前第二一八號卷第八十六反面、八十七頁正、反面）；再黃朝立機車經勘驗結
      果，該機車左側並無被撞痕跡；該案經鑑定結果，亦經台灣省彰化縣區車輛行
      車事故鑑定委員會八十五年九月廿三日彰字第八五五九四號鑑定書持相同看法
      ，認「黃朝立於列席鑑定會議時稱其機車係在慢車道內慢行被不明車輛由左後
      撞到之情節，與其機車車損與現場圖等情形完全不符，應非事實」（見彰化地
      檢署八十五年度偵字第七五五五號卷第二頁），經送台灣省車輛行車事故覆議
      鑑定委員會覆議結果亦認：黃朝立於雨夜無照駕駛重機車，未注意車前狀況撞
      及即將完成穿越之行人為肇事原因」（見彰化地院八十五年交訴字第二一八號
      卷第三十三頁）；以上諸情並為本院八十七年度交上易字第一六七三號過失致
      死案件判決所認定，而據以判處黃朝立過失致死罪有期徒刑一年二月確定在案
      ，業經本院調卷查明，並有八十七年度上易字第一六七三號刑事判決書在卷可
      參。
（二）又本院再就車禍原因，委請國立交通大學鑑定結果以(一)審酌事故現場圖，碎片
      血跡散布位置、刮痕起點：(二)黃朝立陳稱：被人家擦撞云云，經比對機車左側
      、左後受損情狀，圍裙飾板斷裂應係機車滑倒所致，非屬於遭受汽車推撞之痕
      跡；(三)己○○○供稱死者行向與其受傷之人相符，以其小腿高度、面積應為機
      車所撞；(四)證人楊子文證稱：我往後看時見四、五十公尺處機車滑倒並且在地
      上摩擦產生火星，當時以為二人騎機車滑倒的」（彰化地院八十五年度交訴字
      第二一八號卷第八十六頁），與機車因故倒地、尖銳金屬部位在路面刮摩產生
      火花，夜間極為明顯，具有高度可信性，綜合前開現場物理跡證分佈，當時人
      身體受傷醫學診斷及現場證人陳述研判：「黃朝立於夜間無照駕駛重型機車，
      未注意車前狀況，為肇事原因」（本院更一卷第四十六頁），此有國立交通大
      學行車事故鑑定意見書一紙附卷可參，該鑑定結果慮及死者骨折位置、行向及
      機車受損情形，與本院前開認定結果又相符，自足採憑。
（三）次按被告乙○○於黃朝立過失致死一案雖於具結後證稱：「當日（伊）騎機車
      到夜市，由花壇往彰化方向白色轎車，由我旁邊快速通過後撞上摩托車，．．
      是由後追撞的，．．．機車往水溝滑」「．．（問：你機車騎何線道？）外側
      路肩，前面機車騎靠路邊線，在我左前方」「（問：白色轎車行駛何車道？）
      外線道，（看見車禍撞擊之距離）約離七公尺，當時機車被撞後就滑衝往水溝
      ，．．白色轎車車速約一百多，．．．我一直跟著前面機車後行駛」」等語（
      見彰化地院八十五年度交訴字第二一八號卷第七十八反面～八十頁正面）；並
      有其當庭繪製之現場略圖及結文附卷足參；於本院八十七年交上易第一六七三
      號黃朝立過失致死一案，八十七年七月十日、同年八月二十八日訊問時亦具結
      證稱：「我看到一輛車子從我旁邊通過即撞上機車」、「我跟在後面看到機車
      被轎車擦撞過去而已」、「我的車子行駛水溝旁邊，被擦撞機車是和我行駛同
      車車道，汽車也是行駛我們同車道，汽車車速有一百多公里，．．．我當時看
      到我前面的機車被擦撞之後，機車滑落水溝沒有看到人掉落何處，．．．被告
      在我正前方偏左一點」（本院八十七年度交上易字第一六七三號第七十六頁正
      、反面）；然被告乙○○先稱該白色轎車係自後追撞機車，於上訴審又改稱係
      白色轎車從旁經過時擦撞到機車，核其供詞前後不一，倘被告乙○○確實目睹
      車禍之發生，則又何以就攸關車禍發生之重要事項，證詞出現如此歧異、矛盾
      ？且被告乙○○所證若屬實，則乙○○騎在黃朝立機車之後，又在同一車道上
      ，自該二部機車後面疾駛之不明白色轎車，竟未撞及同向在後之被告乙○○機
      車，卻直接撞及同向在前之黃朝立機車，與情理亦有不合；再依被告乙○○所
      證，黃朝立機車如係被不明白色轎車高速自後追撞或左側擦撞，並導致其機車
      失控滑落水溝，其必有相當力道之撞及力，依經驗法則及簡單之物理原理，該
      機車應留有被撞痕跡，然該機車經勘驗結果，機車左側並無被撞痕跡，僅有在
      機車座椅下方鐵板有刮痕（見本院八十七年度交上易字第一六七三號卷宗第九
      七頁反面），參以黃朝立肇事後之機車照片復顯示其車尾大致完好，與左右兩
      側均無被外力碰撞之跡象（見彰化地檢署八十五年相字第五三四號卷第十頁上
      面照片、第四十頁正、反面、四十二頁正面），與乙○○所供互核均無法吻合
      ；又一般人在車前發生車禍時，均會好奇而停車察看人車情形，乙○○竟稱未
      停車察看。且被告乙○○對於其前方發生之車禍，未看到被害人倒地位置，僅
      看到機車倒地處所，亦顯然違背一般常情；再被告乙○○係於八十六年九月間
      始出庭作證，時隔車禍事件已一年餘，竟記得該車禍日期為八十五年六月廿七
      日，與一般經驗法則相違；末查被告乙○○與丙○○所稱，經由中古車老闆唐
      振興提供乙○○名片乙情，核與證人即中古車行老闆唐振興供證：「車禍第二
      天伊才聽人說發生車禍，事後並無人告訴伊看到車禍，亦未告訴丙○○說有人
      看到車禍等語」（本院八十七年度交上易字第一六七三號卷八十七年九月十四
      日筆錄）不符。就上各情，俱徵被告乙○○所證，其目睹黃朝立機車遭不明白
      色轎車撞及云云，顯非事實。辯護人所辯各情，並無證據證明為可信，無非臆
      測之詞，尚難採信。
（四）又黃朝立騎乘機車於肇事時地，有無遭不明白色轎車撞及乙情，關係上揭過失
      致死案件中黃朝立刑責之認定，自屬於案情有重要關係之事項，被告乙○○於
      上揭刑事案件中為證人，供前具結而為不實陳述，業據本院調卷查明，而其出
      庭作證係受被告丙○○於八十七年六月間前往其住處請託等情，亦據被告丙○○、乙○○所自承，經核互符，是被告黃萬鎔教唆偽證之事實亦明，且本案車
      禍發生原因係黃朝立未注意車前狀況所致，亦據本院前開過失致死一案認定及
      台灣省車輛行車事故覆議鑑定委員會覆議結果、國立交通大學鑑定明確，雖被
      告選任辯護人一度聲請傳喚國立交通大學鑑定小組成員到院，並詰問鑑定人員
      ：機車騎士若撞擊橫越道路體重約七十五公斤之行人右小腿，能否將該行人撞
      至十公尺遠之前方始落地，且落地後僅造成如相卷第十六頁驗斷書所示之傷痕
      ，該機車之速度最少應多少？若可能該機車之速度最小應多少？然行人遭受撞
      擊落地後，有可能斷續滾動若干距離，血跡代表最終人體停止時，體內血液流
      出沾染地面之位置，不必然是人體遭受撞擊、飛彈、落地之點，驗斷書所示傷
      害部位尚符合本案事故重建過程，又速克達機車之地面摩擦係數，目前並無足
      夠文獻可供採用，故尚難以刮地痕跡長度、地面滑行距離推算車行速度，此已
      據據國立交通大學鑑定意見說明書函覆明確（本院更一卷第九十三頁），核無
      再行傳喚之必要，至於辯護人固又以告訴人己○○○未於車禍發生時在場，
      楊子文稱是十分鐘後始到現場，是其供稱無其他車輛經過，均不足採云云，
      然告訴人己○○○供稱死者當時是要回家，走中山路由西向東穿越道路已在
      路邊一節（同前相卷第十三頁反面），其供稱之行向與彰化秀傳紀念醫院法醫
      參考病歷摘要記載被害人右側下肢骨折（前開相卷第五頁）；及法醫驗斷書所
      載：死者右小腿後部擦傷合併脛骨、腓骨閉鎖性骨折情形（同前相卷第十八頁
      ），互核相符，自足採憑。另證人楊子文於車禍發生之當場，既在對向車道
      前方約四、五十公尺處，於聽到碰撞巨響之瞬間，又即時回頭往後看，其對有
      無一部白色轎車疾駛逃逸，當可目擊之，被告選任辯護人以肇事地段為省一公
      路，十分鐘內南北雙向無其他車輛經過，有違經驗法則及事實，否認其證詞之
      真實性，亦無可採，本件事證已明，被告乙○○、丙○○所辯無非事後飾卸之
      詞，不足採信，其二人犯行均堪認定。
三、核被告乙○○所為，係犯刑法第一百六十八條之偽證罪，其於原審法院及本院第
    二審審判中二次具結而為虛偽陳述，侵害之法益為國家司法審判之正確性，成立
    一偽證罪；被告丙○○所為係犯刑法第一百六十八條、第二十九條之教唆偽證罪
    。原審適用刑法第一百六十八條、第二十九條之規定，並審酌被告丙○○係護子
    心切而為本件犯行，及被告乙○○、丙○○二人犯罪之動機、方法、手段，所生
    危害暨犯後態度等一切情狀，就被告乙○○、丙○○部分分別量處被告有期徒刑
    四月，認事用法並無不當，量刑亦屬妥適。檢察官上訴意旨，略以被告丙○○不
    謀正途，洽商善後事宜，竟以不法手段教唆偽證，態度惡劣。又被告二人圖謀偽
    證妨害司法公司，對社會正義影響重大，原審予以輕縱，殊非洽當。被告等人迄
    未與被害人和解，且於傳述偽證內容，致被害人名譽受損，指摘原判決量刑過輕
    ，核無理由，應予駁回。被告丙○○、乙○○上訴意旨，否認犯罪，指摘原審就
    其二人部分之判決，認事有誤，亦非有理由，應予駁回。
據上論斷，應依刑事訴訟法第三百六十八條，判決如主文。
本案經檢察官庚○○到庭執行職務。
中      華      民      國      九十三     年     三     月     四      日
                                   臺灣高等法院臺中分院刑事第七庭
                                         審判長法  官  謝  說  容
                                               法  官  黃  日  隆
                                               法  官  江  錫  麟
右正本證明與原本無異。
如不服本判決應於收受送達後十日內向本院提出上訴書狀，其未敘述上訴之理由者並
得於提起上訴後十日內向本院補提理由書（均須按他造當事人之人數附繕本）。
                                               書記官  金  珍  華
中     華     民     國     九十三     年      三      月      五       日
中華民國刑法第一百六十八條：
 (偽證罪)
於執行審判職務之公署審判時或於檢查官偵查時，證人、鑑定人、通譯於案情有重要
關係之事項，供前或供後具結，而為虛偽陳述者，處七年以下有期徒刑。
                                                                        Ｆ
